臺灣橋頭地方法院民事判決
                                      109年度訴字第987號
原      告  佛光山寺
法定代理人  釋心保  
訴訟代理人  鄭渼蓁律師
            陳敬于律師
被      告  李進豐  
訴訟代理人  陳俊偉律師
當事人間請求返還土地等事件，於民國111年3月1日言詞辯論終
結，本院判決如下：
    主      文
被告應將坐落於高雄市○○區○○段000地號土地上如附件民國109年
12月7日複丈日期之高雄市鳳山地政事務所109年鳳法土字第333
號土地複丈成果圖所示編號A至編號D 部分之地上物及相關附屬
物拆除，並將土地騰空返還原告。
被告應給付原告新臺幣壹拾壹萬柒仟貳佰捌拾柒元，及自民國10
9年8月3日起至清償日止，按年息百分之五計算之利息；並應自
民國109年8月4日起至返還土地之日止，按月給付原告新台幣貳
仟零貳元。
原告其餘之訴駁回。
訴訟費用由被告負擔。
本判決第一項於原告以新台幣陸拾肆萬元或銀行可轉讓定期存單
或銀行所具之保證書為被告供擔保後，得假執行；但被告如以新
台幣壹佰玖拾壹萬元為原告供擔保後，得免為假執行。
本判決第二項於原告以新台幣肆萬元或銀行可轉讓定期存單或銀
行所具之保證書為被告供擔保後，得假執行；但被告如以新台幣
壹拾貳萬元為原告供擔保後，得免為假執行。
原告其餘假執行之聲請駁回。
    事實及理由
壹、程序事項：
　　按訴狀送達後，原告不得將原訴變更或追加他訴。但有請求
    之基礎事實同一者、擴張或減縮應受判決事項之聲明者，不
    在此限，民事訴訟法第255條第1項第2款、第3款定有明文。
    原告起訴時聲明原為：㈠被告應將坐落於高雄市○○區○○段000
    號地號土地上如起訴狀附圖斜線所示區域內之地上物及相關
    附屬物拆除，並將該部分土地騰空返還與原告。㈡被告應給
    付原告依如起訴狀附圖斜線所示占有面積計算自起訴訴狀繕
    本送達起回溯15年之不當得利，及自起訴狀繕本送達起至清
    償日止按年息百分之5計算之利息；暨自起訴狀繕本送達翌
    日起至拆除上開地上物及附屬物返還前開土地與原告之日止
    ，按月於每月一日給付原告依附圖所示占有面積計算之不當
    得利，及自每月應給付之次日即每月二日起至清償日止，按
    年息百分之5計算之利息。㈢原告願以現金或銀行可轉讓定存
    單或銀行所出具保證書供擔保，請准宣告假執行；嗣於民國
    109年7月8日具狀變更聲明為：㈠被告應將坐落於高雄市○○區
    ○○段000號地號土地上，如起訴狀附圖斜線所示區域內之地
    上物及相關附屬物拆除，並將該部分土地騰空返還予原告。
    ㈡被告應給付原告新臺幣（下同）618,498元及自起訴狀繕本
    送達起至清償日止，按年利率百分之5計算之利息，並自起
    訴狀繕本送達翌日起至返還系爭土地之日止，按月給付原告
    4,399元。㈢原告願以現金或銀行可轉讓定期存單或銀行所出
    具之保證書供擔保，請准宣告假執行；又於110年2月1日具
    狀變更聲明：㈠被告應將坐落於高雄市○○區○○段000號地號土
    地上，如高雄市鳳山地政事務所109年鳳法土字第333號土地
    複丈成果圖所示A至D區域內之地上物及相關附屬物拆除，並
    將土地騰空返還予原告。㈡被告應給付原告509,368元，及自
    起訴狀繕本送達起至清償日止按年利率百分之5計算之利息
    ；暨自起訴狀繕本送達翌日起至拆除上開地上物及附屬物返
    還前開土地予原告之日止，按月於每月一日給付原告4,004
    元，及自每月應給付之次日即每月二日起至清償日止，按年
    息百分之5計算之利息。㈢原告願以現金或銀行可轉讓定期存
    單或銀行所出具之保證書供擔保，請准宣告假執行。核其上
    開變更，請求之基礎事實均同一，亦為縮減應受判決事項之
    聲明，揆諸首揭規定，爰予准許。
貳、實體事項
一、原告主張：
  ㈠原告所有坐落高雄市○○區○○段000地號土地（重測前為溪埔段
    310-173地號，下稱系爭土地）為山坡地保育區，經地政機
    關進行大樹區溪埔段地籍重測，原告始知被告所有門牌號碼
    高雄市○○區○○路○0號房屋（下稱系爭房屋），與周遭附屬建
    物設施合約有2分之1面積占用系爭土地，並於系爭土地上設
    置游泳池、水塔及其他設施等地上物。經原告按高雄市鳳山
    地政事務所109年鳳法土字第333號土地複丈成果圖鑑定結果
    ，被告所有之系爭房屋及周圍水塔、室內水池、水管、鐵皮
    建物等附屬物（下合稱系爭地上物）總計占用面積共500.47
    平方公尺（計算式：138.29＋35.35＋11.96＋208.05＋14.39＋14
    .39＋12.20＋51.45＝500.47平方公尺）。因系爭土地為山坡地
    保育區，原告進行邊測時，發現系爭土地邊坡有崩塌現象，
    為維護公共安全，必須進行水土保持工程，因此於109年3月
    24日以大樹郵局第00020號存證信函通知被告，並請求被告
    於109年4月30日前拆除，雖經被告回覆系爭房屋係經地政機
    關合法登記，如有占用部分，願意協調處理云云，惟被告迄
    今仍未拆除系爭地上物，持續無權占用系爭土地。被告雖以
    系爭房屋為合法登記之建物，起造時應無占用系爭土地云云
    為辯，然其有無取得建造執照、使用執照及系爭房屋是否經
    地政機關登記，與被告是否占用系爭土地無關，並無礙於該
    系爭地上物確實有大部分坐落在系爭土地之上，而侵害原告
    所有權之事實，爰依民法第767條第1項規定，請求被告將系
    爭土地上如複丈成果圖所示A至D區域內之系爭地上物拆除，
    並將該部分土地騰空返還予原告。
  ㈡被告自承已使用系爭土地20多年，顯然受有占用系爭土地之
    利益20餘年，原告暫以原告起訴之109年6月5日回溯15年，
    依民法第179條第1項前段、土地法第97條、第105條、第148
    條及平均地權條例第16條規定，請求被告給付自94年6月6日
    起至109年6月5日止，因占用系爭土地所受利益509,368元。
    又系爭土地109年1月之公告地價為每平方公尺1,200元，申
    報地價為每平方公尺960元，被告因此所受利益為每年52,78
    4元，故被告應自起訴狀繕本送達翌日起至拆除系爭土地之
    系爭地上物，並將系爭土地騰空返還原告前，應按月給付原
    告4,004元。被告占用系爭土地多年，受有不給付任何對價
    而使用系爭土地之利益，自應依民法第179條第1項規定，返
    還所受利益，又此並非定期給付債權，故無類推適用民法第
    126條規定之問題，原告請求返還15年之不當得利，洵屬有
    據。另被告雖主張原告計算標準以公告地價80％為其申報地
    價作為計算標準，顯非合法云云，惟土地之申報地價除土地
    所有權人於公告期間申報，否則依平均地權條例規定，本係
    以公告地價之80％為申報地價。再者，原告檢附自內政部地
    政司網頁查得系爭土地之公告現值及公告地價，以證明系爭
    土地公告地價，並以此計算申報地價之基準，且109年系爭
    土地公告地價為每平方公尺1,200元，系爭土地之地籍謄本
    所載109年度申報地價為每平方公尺960元，即係依公告地價
    1,200元乘以80％而得，原告依土地法，平均地權條例相關規
    定計算被告占用系爭土地所應給付之租金並無違誤。
  ㈢綜上，依民法第767條第1項、第179條第1項前段、土地法第9
    7條、第105條、第148條以及平均地權條例第16條規定提起
    本，並聲明：㈠被告應將坐落高雄市○○區○○段000地號土地上
    如複丈成果圖所示A至D區域內之地上物及相關附屬物拆除，
    並將該部分土地騰空返還予原告。㈡被告應給付原告509,368
    元及自起訴狀繕本送達起至清償日止，按年利率百分之5計
    算之利息，並自起訴狀繕本送達翌日起至返還系爭土地之日
    止，按月給付原告4,004元，及自每月應給付之次日即每月
    二日起至清償日止，按年息百分之5計算之利息。㈢原告願以
    現金或銀行可轉讓定期存單或銀行所出具之保證書供擔保，
    請准宣告假執行。
二、被告則以：
　　原告主張被告所有系爭地上物占用系爭土地等情，被告否認
    之。被告所有系爭房屋確屬合法登記之建物，故系爭房屋起
    造時應無占用系爭土地之情形。被告否認有占用系爭土地，
    縱有無權占有系爭土地，原告亦僅得請求相當租金之不當得
    利而不得請求15年之不當得利。另關於相當租金之不當得利
    計算標準，應參酌土地法第105條、第97條第1項規定予以計
    算較為客觀公允，原告所提出系爭土地登記謄本所載109年1
    月起申報地價為每平方公尺960元；原告卻主張其計算標準
    以公告地價80%為其申報地價做為計算標準，顯非合理。況
    且系爭土地為山坡地保育區，為低度開發之山坡地，並無用
    來做商業活動之情形，原告以土地申報地價之年息10％計算
    ，顯然過高，亦非有理等語置辯，並聲明：㈠原告之訴駁回
    。㈡如受不利判決，願供擔保請准宣告免為假執行。
三、兩造不爭執事項：
　　高雄市○○區○○段000地號土地之所有權人為原告；門牌號碼
    高雄市○○區○○路000○0號房屋，即高雄市○○區○○段00○號建物
    之所有權人為被告。
四、本件爭點：
  ㈠系爭地上物有無占用系爭土地之情形？若有，則被告占有系
    爭土地有無合法權源？
  ㈡原告請求被告應將系爭土地上如複丈成果圖所示A至D區域內
    之系爭地上物拆除，並將該部分土地騰空返還予原告，有無
    理由？
  ㈢原告請求被告應給付原告509,368元及自起訴狀繕本送達起至
    清償日止之遲延利息；並自起訴狀繕本送達翌日起至返還系
    爭土地之日止，按月給付原告4,004元及自每月應給付之次
    日即每月二日起至清償日止之遲延利息，有無理由？若有，
    其金額應為若干？
五、本院判斷：
  ㈠系爭地上物有無占用系爭土地之情形？若有，則被告占有系
    爭土地有無合法權源？
　⒈按以無權占有為原因，請求返還所有物之訴，被告對原告就
    其物有所有權存在之事實無爭執，而僅以非無權占有為抗辯
    者，原告於被告無權占有之事實，無舉證責任。被告應就其
    取得占有，係有正當權源之事實證明之。如不能證明，則應
    認原告之請求為有理由(最高法院72年度台上字第1552號判
    決意旨供參)。本件原告主張其為系爭土地所有人，被告為
    系爭地上物所有權人等情，業據其提出土地登記公務用謄本
    ，並有109年8月3日高雄市政府地政局鳳山地政事務所函附
    之土地登記公務用謄本及建物登記公務用謄本為證（見本院
    審訴卷第17、19、101、109頁），復為被告所不爭執，堪信
    為實。又原告主張被告所有之系爭地上物有無權占有系爭土
    地等情，並經本院於109年12月7日現場勘驗，並囑託高雄市
    政府地政局鳳山地政事務所測量並繪製系爭地上物占有系爭
    土地之現況，有勘驗筆錄及高雄市鳳山地政事務所109年12
    月7日土地複丈成果圖在卷可稽（見本院訴字卷第33至37、4
    1頁），可認系爭地上物確實有如複丈成果圖所示占用系爭
    土地之情形。
  ⒉被告雖辯稱系爭房屋係合法取得使用執照，興建程序亦有合
    法申請，且有高雄縣○○地○○○○00○00○00○○○○○○○○○○○○○○○○○○
    ○於○○○○○○○段000地號土地上，應無占用原告所有系爭988地
    號土地情事云云。惟按使用執照，於建築物之主要構造，室
    內隔間及建築物主要設備等與設計圖樣相符者，即可發給，
    此觀建築法第70條第1 項規定自明，而依同法第73條第1 項
    前段規定，建築物非經領得使用執照，不准接水、接電及使
    用。次按，申請建築物所有權第一次登記前，應先向登記機
    關申請建物第一次測量；而申請建築物所有權第一次登記，
    應提出使用執照及建物測量成果圖，此為土地登記規則第78
    條及第79條第1 項所明定。足見建築管理機關就建築物所核
    發之使用執照，及地政機關就建物所有權第一次登記前所為
    之建物勘測，均無確認其建築物所占基地實體上權源之作用
    ，要難以取得建築管理機關所發建築物使用執照或地政機關
    就建築物所有權第一次登記，主張係有權占有其基地（最高
    法院96年度台上字第1110號判決意旨供參）。高雄市政府工
    務局110年2月25日高市公務建字第11031925900號函附之（8
    5）高縣建局建管字第02292號使用執照，其上地號欄記載「
    高雄市○○區○○段0000000地號等2筆」（見本院訴字卷第97至
    99頁），且系爭22建號建物係坐落於佛光段987地號土地， 
    重測前為溪埔段310-179地號土地，權狀註記事項建築基地
    地號為溪埔段310-179、310-185地號，而系爭988地號土地
    重測前為溪埔段310-173地號土地，有土地登記及建物登記
    公務用謄本在卷可佐（見本院審訴卷第101、109頁），堪認
    系爭988地號土地並非被告所有系爭22建號建物之基地，自
    無得僅由系爭房屋合法取得使用執照一事，即可推論系爭房
    屋並無越界建築之情事。又被告抗辯系爭房屋係坐落於大樹
    區佛光段987地號土地上云云，並提出高雄縣鳳山地政事務
    所85年10月28日測量之建物測量成果圖為證（見本院訴字卷
    第81頁）。惟查，上開成果圖之內容，僅一參層之房屋，而
    與高雄市鳳山地政事務所於109年12月7日至現場勘驗所繪製
    之土地複丈成果圖上顯示系爭地上物除有房屋之主建物外，
    尚有其他附屬建物等，並大部分坐落於系爭988地號土地上
    而顯有不同。此經高雄市政府地政局鳳山地政事務所110年6
    月3日高市地鳳測字第11070534200號復函說明：「二、㈠…土
    地複丈成果圖係貴院109年12月7日現場指示範圍（…）測繪
    系爭地號土地上使用之面積及位置。㈡建物第一次測量及其
    成果圖是依據申請人檢附之使用執照、竣工平面圖（…）辦
    理。㈢…另查該建物建築前並未向本所申請土地複丈，竣工平
    面圖說現況圖之測量情形本所實無從得知」…；及110年11月
    4日高市地鳳測字第11071017800號函說明：「二、…另85年1
    0月28日之建物測量成果圖依據申請人當時檢附之使用執照
    、竣工平面圖辦理測繪，惟竣工平面圖其建物坐落位置是採
    何種繪製方式及成果為何為此，本所實無從得知。三、另該
    建物建築前，建物坐落地號查無向本所申請土地複丈紀錄，
    並予陳明」等語（見本院訴字卷第133、134、195頁）。是
    被告提出上開系爭房屋之建物測量成果圖乃是依照使用執照
    申請人檢附之使用執照及竣工平面圖辦理測繪，且並不知悉
    該竣工平面圖如何繪製，則繪製上開建物測量成果圖所依憑
    之竣工平面圖是否與實際系爭房屋所坐落之位置相符合，即
    有疑義；再者，系爭房屋坐落地號土地在建築系爭房屋前並
    未申請土地複丈，以明確其與臨地之界線為何，是尚難認被
    告提出之上開建物測量成果圖上關於系爭房屋坐落之位置並
    無誤差，亦難認系爭房屋自始即無越界，更何況除了系爭房
    屋外，被告尚有建築其他附屬設施在系爭土地上，實難以上
    開系爭房屋之建物測量成果圖而辯稱被告均有合法使用權源
    之存在。是被告所辯，實難為其有利之認定。
  ㈡原告請求被告應將系爭土地上如複丈成果圖所示A至D區域內
    之地上物及相關附屬物拆除，並將該部分土地騰空返還予原
    告，有無理由？
　⒈按權利之行使，不得違反公共利益，或以損害他人為主要目
    的。行使權利，履行義務，應依誠實及信用方法。民法第 1
    48條定有明文。而權利之行使，是否以損害他人為主要目的
    ，應就權利人因權利行使所能取得之利益，與他人及國家社
    會因其權利行使所受之損失，比較衡量以定之。倘其權利之
    行使，自己所得利益極少而他人及國家社會所受之損失甚大
    者，基於權利社會化之基本內涵，非不得視為以損害他人為
    主要目的；至當事人行使權利，雖足使他人喪失利益，然茍
    非以損害他人為主要目的，即不在該條所定範圍之內。又所
    謂誠實信用之原則，係在具體的權利義務之關係，依正義公
    平之方法，確定並實現權利之內容，避免當事人間犧牲他方
    利益以圖利自己，自應以權利人及義務人雙方利益為衡量依
    據，並應考慮權利義務之社會上作用，於具體事實妥善運用
    之方法（最高法院107年度台上字第2210號判決意旨供參）
    ；次按不動產所有人之回復請求權及除去妨害請求權，均以
    維護所有權之圓滿行使為目的，為避免發生權利上名實不符
    ，真正所有人無法確實支配其所有物之現象（最高法院87年
    度台上字第1738號判決意旨供參）。查被告之系爭地上物占
    用系爭土地之面積達500.47平方公尺（即附件複丈成果圖編
    號A、A1…至編號D之加總面積，計算式：138.29＋35.35＋11.9
    6＋208.05＋14.39＋14.39＋14.39＋12.20＋51.45＝500.47），面
    積非小，原告依法自得行使所有權全能請求拆除系爭建物返
    還占用之系爭土地，且系爭土地使用分區為山坡地保育區，
    自有國家山坡地保育及水土保持之公共利益之存在，被告自
    應負回復原狀之義務，以免致生水土流失之危險。是被告辯
    稱原告請求拆除系爭地上物係權利濫用，然揆諸上開說明，
    原告依法請求拆屋還地僅係維護其所有權之圓滿行使為目的
    ，非出於故意損害被告為其主要目的，應屬權利之正當行使
    。是原告起訴請求被告拆除系爭地上物，返還系爭土地，其
    目的核非專以損害他人即被告為主要目的，應無權利濫用之
    情事，堪予認定。
  ㈢原告請求被告應給付原告509,368元及自起訴狀繕本送達起至
    清償日止之遲延利息；並自起訴狀繕本送達翌日起至返還系
    爭土地之日止，按月給付原告4,004元及自每月應給付之次
    日即每月二日起至清償日止之遲延利息，有無理由？若有，
    其金額應為若干？
  ⒈按無法律上之原因而受有利益，致他人受有損害者，應返還
    其利益。民法第179 條定有明文。又無權占有他人土地，可
    能獲得相當於租金之利益為社會通常之觀念（最高法院61年
    度台上字第1695號判決意旨供參）。次按租金之請求權因5
    年間不行使而消滅，既為民法第126條所明定，則凡無法律
    上之原因，而獲得相當於租金之利益，致他人受損害時，如
    該他人之返還利益請求權，已逾租金短期消滅時效之期間，
    對於相當於已罹於消滅時效之租金之利益，即不得依不當得
    利之法則，請求返還。其請求權之時效期間，仍應依前開規
    定為五年，此為本院所持之見解（最高法院96年度台上字第
    2660號判決意旨供參)。本件被告既仍繼續占有系爭土地，
    則被告受有使用系爭土地之利益，致原告受有損害，揆諸上
    開說明，自應返還相當於租金之不當得利，而該不當得利既
    為相當於租金之利益，即為使用土地之代價，其時效之計算
    仍應依民法第126條規定為之，應自起訴時起回溯5年之相當
    於租金之不當得利方屬適當。是原告請求自起訴時起回溯15
    年之相當於租金之不當得利，其超過五年之部分，自不足採
    憑。
  ⒉又建築房屋之基地租金，以不超過土地申報總價年息10％為限
    ，為土地法第105條準用第97條規定。又按土地法第97條所
    稱之土地價額係指法定地價而言；法定地價為申報地價，公
    有土地以公告地價為申報地價，土地法施行法第25條、平均
    地權條例施行細則第21條、土地法第148 條分別定有明文。
    另所謂年息10％為限，乃指租金之最高限額而言，並非必須
    照申報總價年息10％計算之，尚須斟酌土地之位置、附近繁
    榮程度、使用人利用基地之經濟價值、所受利益，彼等關係
    及社會感情等情事，以為決定（最高法院68年台上字第3071
    號判決意旨參照）。爰審酌系爭土地位在高雄市大樹區，使
    用分區為山坡地保育區，並非於工商交通繁榮之都會區，其
    位於興田路旁，近台29線與興田路交叉路口，交通往來尚屬
    便捷，系爭土地上建有被告所有之一棟透天住宅等情，此有
    土地登記公務用謄本、現場照片、兩造之陳報在卷可稽（見
    本院審訴卷第111、140頁、本院訴字卷第221頁），審酌系
    爭占用土地之位置、附近繁榮程度、使用人利用基地之經濟
    價值、所受利益等一切情狀，堪認以系爭土地申報地價年息
    之5％計算相當租金之不當得利，應屬適當。 是原告請求以
    年息10％為計算，尚屬過高。
  ⒊系爭土地自104年至109年間申報地價分別為每平方公尺760及
    960元，被告占用系爭土地之面積為500.47平方公尺，有高
    雄市政府地政局鳳山地政事務所函附之系爭土地自94年迄今
    之申報地價及複丈成果圖憑卷可參（見本院審訴卷第99頁、
    訴字卷第41頁）。準此計算，原告請求被告給付自起訴之日
    即109年6月5日（見本院審訴卷第9頁右上角印戳）起算前5
    年相當於租金之不當得利為117,287元【計算式：如附表所
    示】，及自起訴状繕本送達翌日即109年8月4日（見本院審
    訴卷第89頁）起至返還系爭土地為止，按年息5％計算之法定
    遲延利息；並自起訴狀繕本送達翌日即109年8月4日起至返
    還系爭土地為止，按月給付原告相當於租金之不當得利2,00
    2 元【計算式：960×5％×500.47x1/12＝2,001.91（小數點以
    下四捨五入）】，為有理由；逾此部分之請求，即屬無據。
六、綜上所述，原告本於民法第767 條第1 項，請求被告拆除如
    主文第1 項所示之系爭地上物，並將系爭土地騰空返還予原
    告；並依民法第179 條之規定請求被告給付如主文第2 項所
    示相當於租金之不當得利金額及法定遲延利息，為有理由，
    應予准許。原告逾此部分之請求，為無理由，應予駁回。
七、又原告勝訴部分，兩造分別陳明願供擔保請准宣告假執行或
    免為假執行，核無不合，爰酌定相當之擔保金額宣告之。至
    原告其餘敗訴部分，其假執行之聲請即失所依據，爰併駁回
    之。
八、本件事證已臻明確，兩造其餘之攻擊或防禦方法及所用之證
    據，經本院斟酌後，認為均不足以影響本判決之結果，爰不
    逐一論駁，併此敘明。
九、訴訟費用負擔之依據：民事訴訟法第79條。
中　　華　　民　　國　 111　　年　　3 　　月　   25 　日
                  民事第一庭  法　官　劉建利
以上正本係照原本作成。                      
如對本判決上訴，須於判決送達後20日內向本院提出上訴狀。如
委任律師提起上訴者，應一併繳納上訴審裁判費。
中　　華　　民　　國　 111　　年　　3 　　月　   25 　日
                              書記官　謝群育
附表：
編號 日期 申報地 價 計算式【申報地價×年息率5％×占用面積（共占用988地號土地500.47平方公尺）×占用期間（年）】 不當得利金額（元）（新台幣，小數點以下四捨五入） 1 104年6月6日至104年12月31日 760 760×5％×500.47×209/365＝10,889.67 10,890 2 105年1月1日至105年6月5日 960 960×5％×500.47×157/366＝10,304.75 10,305 3 105年6月6日至106年6月5日 960 960×5％×500.47×1＝24,022.56 24,023 4 106年6月6日至107年6月5日 960 960×5％×500.47×1＝24,022.56 24,023 5 107年6月6日至108年6月5日 960 960×5％×500.47×1＝24,022.56 24,023 6 108年6月6日至109年6月5日 960 960×5％×500.47×1＝24,022.56 24,023                             合        計    117,287